ACORDAO-COMPLETO-2542280

ACÓRDÃO 4195/2022 ATA 25/2022 - PRIMEIRA CÂMARA

VISTOS, relatados e discutidos estes autos que tratam de pedido de reexame interposto por Wagner de Almeida Ferraz em face do Acórdão 5406/2021-TCU-Primeira Câmara, por meio do qual esta Corte de Contas considerou ilegal o ato de concessão de reforma emitido em favor do recorrente;
ACORDAM os ministros do Tribunal de Contas da União, reunidos em Sessão da 1ª Câmara, ante as razões expostas pelo Relator e com fundamento nos arts. 33 e 48 da Lei 8.443/1992, em:
9.1. conhecer do presente pedido de reexame para, no mérito, negar-lhe provimento;
9.2. encaminhar cópia desta deliberação ao recorrente e ao Comando do Exército.

Pedido de reexame interposto em face de decisão que considerou ilegal o ato de concessão de reforma de emitido em favor do recorrente.

Primeira Câmara

Comando do Exército.

3. Recorrente: Wagner de Almeida Ferraz (XXX.752.746-XX).

13.1. Ministros presentes: Walton Alencar Rodrigues (Presidente), Benjamin Zymler, Vital do Rêgo (Relator) e Jorge Oliveira.
13.2. Ministros-Substitutos presentes: Augusto Sherman Cavalcanti e Weder de Oliveira.

ACORDAO-COMPLETO-2548488

Acórdão 6002/2022 - Primeira Câmara

VITAL DO RÊGO

Ministro Walton Alencar Rodrigues.

Adoto como relatório, com os devidos ajustes de forma, a instrução elaborada no âmbito da Secretaria de Recursos (peça 33) , com a qual se manifestou de acordo o corpo gerencial daquela unidade técnica especializada (peça 34) , a seguir transcrita:
INTRODUÇÃO
1.	Trata-se de pedido de reexame (peça 21) interposto pelo Sr. Wagner de Almeida Ferraz, militar reformado do Exército, contra o Acórdão 5406/2021-TCU-Primeira Câmara (peça 14) , que teve como relator o Excelentíssimo Senhor Ministro Walton Alencar Rodrigues.
1.1.	A deliberação recorrida apresenta o seguinte teor:
VISTOS, relatados e discutidos estes autos de atos de reforma de Jose Mauro de Resende Ávila; Lindomar Leite de Almeida; Roberto Vicente da Cruz; Stanley Magela Cardoso; Tiago de Souza Silveira; e Wagner de Almeida Ferraz, militares do Comando do Exército; 
ACORDAM os Ministros do Tribunal de Contas da União, reunidos em sessão da Primeira Câmara, diante das razões expostas pelo relator, em: 
9.1. julgar legais e ordenar o registro dos atos de reforma de Jose Mauro de Resende Ávila; Lindomar Leite de Almeida; Roberto Vicente da Cruz; Stanley Magela Cardoso; e Tiago de Souza Silveira;
9.2. julgar ilegal e negar registro ao ato de reforma de Wagner de Almeida Ferraz;
9.3. dispensar, com fulcro no Enunciado 106 da Súmula da Jurisprudência do TCU, a devolução dos valores indevidamente recebidos até a data da ciência desta deliberação;
9.4. determinar à Diretoria de Inativos e Pensionistas do Comando do Exército, com fulcro no art. 45 da Lei 8.443/1992 c/c art. 4º, inciso I, da Resolução TCU 315/2020, que:
9.4.1. faça cessar o pagamento decorrente do ato impugnado e comunique as providências adotadas ao TCU no prazo de quinze dias, nos termos dos arts. 262, caput, do Regimento Interno do TCU e 8º, caput, da Resolução TCU 206/2007;
9.4.2. cadastre novo ato, livre das irregularidades apontadas, e submeta-o ao TCU no prazo de trinta dias, nos termos dos arts. 262, § 2º, do Regimento Interno do TCU e 19, § 3º, da Instrução Normativa TCU 78/2018;
9.4.3. dê ciência do teor desta deliberação ao interessado e encaminhe comprovante da data de ciência pelo interessado ao TCU no prazo de trinta dias, nos termos do art. 4º, § 3º, da Resolução TCU 170/2004, alertando-o de que o efeito suspensivo proveniente de eventual interposição de recurso junto ao TCU não o exime da devolução dos valores indevidamente percebidos após a notificação, caso o recurso não seja provido.
9.5. determinar a¿ Secretaria de Fiscalização de Integridade de Atos e Pagamentos de Pessoal e de Benefícios Sociais que monitore o cumprimento das determinações feitas (grifos acrescidos) .
HISTÓRICO
2.	Trata-se do reexame do ato de alteração de reforma do Sr. Wagner de Almeida Ferraz (peça 2) . Como histórico, é esclarecedor o seguinte excerto do voto do relator a quo:
O Ministério Público de Contas identificou, contudo, que Wagner de Almeida Ferraz teve remuneração majorada com base no soldo correspondente ao grau hierárquico imediato ao que possuía na reserva remunerada em decorrência de incapacidade definitiva ocorrida após a reforma.
Esse procedimento afronta o mandamento do art. 110, caput, da Lei 6.880/1980, que expressamente confere o benefício ao militar da ativa ou da reserva remunerada que, nessa condição, é considerado incapaz em razão das situações e moléstias listadas no art. 108, incisos II, IV e V, da mesma lei. A jurisprudência do TCU tem-se consolidado nesse sentido, sob o espeque do Acórdão 2225/2019-TCU-Plenáriolena¿rio, da relatoria do E. Ministro Benjamin Zymler.
ADMISSIBILIDADE
3.	Reitera-se o exame de admissibilidade contido na peça 24 do SAR/Serur, em que se propôs o conhecimento do recurso interposto, nos termos do artigo 48 da Lei 8.443/1992, c/c os artigos 285 e 286, parágrafo único, do RI/TCU, suspendendo-se os efeitos dos subitens 9.2, 9.4, 9.4.1 e 9.4.2 do Acórdão 5406/2021-TCU-Primeira Câmara, em relação ao recorrente. Observa-se que o Excelentíssimo Senhor Ministro Vital do Rêgo, mediante despacho de peça 28, concordou com a análise desta unidade técnica.
MÉRITO
4. Delimitação
4.1. Constitui objeto do presente recurso definir se o recorrente tem direito a proventos de reforma calculados com base no soldo de 2º Tenente, considerando-se que, na ativa, ocupava o posto de 2º Sargento.
5. Dos proventos de reforma calculados com base no posto hierárquico superior
5.1. O recorrente aduz que tem direito à reforma, com proventos calculados com base no soldo de 2º Tenente, considerando-se os seguintes argumentos:
5.2. As doenças e sequelas degenerativas são decorrentes de acidente em serviço, sendo que nunca foi transferido para a reserva remunerada, conforme consta no voto do acórdão ora recorrido.
Análise:
5.3. Assim dispõe o art. 110 da Lei 6.880/1980:
Art. 110. O militar da ativa ou da reserva remunerada, julgado incapaz definitivamente por um dos motivos constantes dos incisos I e II do art. 108, será reformado com a remuneração calculada com base no soldo correspondente ao grau hierárquico imediato ao que possuir ou que possuía na ativa, respectivamente. 
§ 1º Aplica-se o disposto neste artigo aos casos previstos nos itens III, IV e V do artigo 108, quando, verificada a incapacidade definitiva, for o militar considerado inválido, isto é, impossibilitado total e permanentemente para qualquer trabalho.
§ 2º Considera-se, para efeito deste artigo, grau hierárquico imediato:
a) o de Primeiro-Tenente, para Guarda-Marinha, Aspirante-a-Oficial e Suboficial ou Subtenente;
b) o de Segundo-Tenente, para Primeiro-Sargento, Segundo-Sargento e Terceiro-Sargento; e
c) o de Terceiro-Sargento, para Cabo e demais praças constantes do Quadro a que se refere o artigo 16.
§ 3º Aos benefícios previstos neste artigo e seus parágrafos poderão ser acrescidos outros relativos à remuneração, estabelecidos em leis especiais, desde que o militar, ao ser reformado, já satisfaça às condições por elas exigidas.
5.4. Acrescente-se, para maior clareza, o disposto no art. 108 da Lei 6.880/1980:
Art. 108. A incapacidade definitiva pode sobrevir em conseqüência de:
I - ferimento recebido em campanha ou na manutenção da ordem pública;
II - enfermidade contraída em campanha ou na manutenção da ordem pública, ou enfermidade cuja causa eficiente decorra de uma dessas situações;
III - acidente em serviço;
IV - doença, moléstia ou enfermidade adquirida em tempo de paz, com relação de causa e efeito a condições inerentes ao serviço;
V - tuberculose ativa, alienação mental, neoplasia maligna, cegueira, lepra, paralisia irreversível e incapacitante, cardiopatia grave, mal de Parkinson, pênfigo, espondiloartrose anquilosante, nefropatia grave e outras moléstias que a lei indicar com base nas conclusões da medicina especializada; e
V - tuberculose ativa, alienação mental, esclerose múltipla, neoplasia maligna, cegueira, lepra, paralisia irreversível e incapacitante, cardiopatia grave, mal de Parkinson, pênfigo, espondiloartrose anquilosante, nefropatia grave e outras moléstias que a lei indicar com base nas conclusões da medicina especializada; e  (Redação dada pela Lei nº 12.670, de 2012) 
VI - acidente ou doença, moléstia ou enfermidade, sem relação de causa e efeito com o serviço.
§ 1º Os casos de que tratam os itens I, II, III e IV serão provados por atestado de origem, inquérito sanitário de origem ou ficha de evacuação, sendo os termos do acidente, baixa ao hospital, papeleta de tratamento nas enfermarias e hospitais, e os registros de baixa utilizados como meios subsidiários para esclarecer a situação.
§ 2º Os militares julgados incapazes por um dos motivos constantes do item V deste artigo somente poderão ser reformados após a homologação, por Junta Superior de Saúde, da inspeção de saúde que concluiu pela incapacidade definitiva, obedecida à regulamentação específica de cada Força Singular.
5.5. Ora, o recorrente aduz que sua invalidez foi decorrente de acidente em serviço. No entanto, a sua incapacidade definitiva para o serviço no Exército não foi ao ponto de torná-lo inválido, isto é, impossibilitado total e permanentemente para qualquer trabalho, conforme consta na Portaria 0384-DCIP 21, de 22 de março de 2005 (peça 21, p. 161) :
5.6. Assim, nos termos do § 1º do art. 110 da Lei 6.880/1980, não cabe a percepção de reforma em posto hierarquicamente superior ao que possuía na ativa, eis que, conforme portaria supra, não era inválido, por ocasião da concessão de reforma. 
5.7. Demais disso, observa-se que se trata de alteração de reforma e, portanto, vem à balha observar que, nos termos do caput do art. 110 da Lei 6.880/1980, a percepção de reforma no posto hierarquicamente superior tem como condicionante estar o militar na ativa ou na reserva remunerada. Ocorre que o recorrente já estava reformado em 30/3/2005 e a alteração tem vigência a partir de 8/12/2015. Assim, o caso vertente não se subsome ao referido dispositivo legal.
5.8. Ex positis, opina-se pela rejeição dos argumentos apresentados pelo recorrente.
CONCLUSÃO
7.	Diante do exposto, conclui-se que o recorrente não tem direito a proventos de reforma calculados com base no soldo de 2º Tenente.
7.1. Nessa ordem de ideias, deve-se negar provimento ao presente recurso.
PROPOSTA DE ENCAMINHAMENTO
8.	Diante do exposto, com base no art. 48 da Lei n. 8.443/92, submete-se o presente processo à consideração superior, propondo-se a adoção das seguintes medidas:
a) conhecer do presente pedido de reexame, para, no mérito, negar-lhe provimento;
b) informar o recorrente e demais interessados do acórdão a ser proferido, destacando que o relatório e o voto que o fundamentam podem ser acessados por meio do endereço eletrônico www.tcu.gov.br/acordaos. 
2. 	O Ministério Público junto ao TCU, representado nos autos pelo Procurador Dr. Marinus Eduardo De Vries Marsico, manifestou-se de acordo com a proposição da unidade técnica, nos termos do parecer de peça 35. 
	Eis o Relatório.

não há.

Procurador Marinus Eduardo De Vries Marsico.

REFORMA. PROVENTOS COM BASE NO SOLDO REFERENTE AO GRAU HIERÁRQUICO IMEDIATO EM RAZÃO DE INVALIDEZ OCORRIDA QUANDO O RECORRENTE JÁ SE ENCONTRAVA REFORMADO. ILEGALIDADE E NEGATIVA DE REGISTRO. PEDIDO DE REEXAME. CONHECIMENTO. RAZÕES INSUFICIENTES PARA ALTERAR O MÉRITO DO ACÓRDÃO RECORRIDO. NEGATIVA DE PROVIMENTO.

REFORMA (REFO)

Secretaria de Recursos (Serur).

Aprecia-se, nesta oportunidade, pedido de reexame interposto pelo Sr. Wagner de Almeida Ferraz em face do Acórdão 5406/2021-TCU-Primeira Câmara, por meio do qual esta Corte de Contas considerou ilegal o ato de reforma emitido em favor do recorrente. No voto condutor da decisão recorrida, constam as razões que levaram à negativa de registro. Senão vejamos:
O Ministério Público de Contas identificou, contudo, que Wagner de Almeida Ferraz teve remuneração majorada com base no soldo correspondente ao grau hierárquico imediato ao que possuía na reserva remunerada em decorrência de incapacidade definitiva ocorrida após a reforma. 
Esse procedimento afronta o mandamento do art. 110, caput, da Lei 6.880/1980, que expressamente confere o benefício ao militar da ativa ou da reserva remunerada que, nessa condição, é considerado incapaz em razão das situações e moléstias listadas no art. 108, incisos II, IV e V, da mesma lei. A jurisprudência do TCU tem-se consolidado nesse sentido, sob o espeque do Acórdão 2225/2019-TCU-Plenário, da relatoria do E. Ministro Benjamin Zymler. 
Ilegal, assim, o ato de reforma de Wagner de Almeida Ferraz.
Em síntese, o recorrente Wagner de Almeida Ferraz argumenta, em suas razões recursais (peça 21) , que tem direito adquirido a majoração de soldo inquinada; e sua invalidez foi decorrente de acidente em serviço.
A Serur propõe conhecer do recurso e, no mérito, negar a ele provimento. Em síntese a unidade técnica concluiu que: (i) a incapacidade definitiva do recorrente para o serviço no Exército não foi ao ponto de torná-lo inválido; (ii) o recorrente não tem direito a proventos de reforma calculados com base no soldo de 2º Tenente.
O Ministério Público junto ao TCU, em sua manifestação regimental (peça 35) , acompanhou a proposta da unidade técnica.
II
Quanto à admissibilidade, ratifico o entendimento já externado no despacho de peça 28, no sentido de que o recurso seja conhecido, uma vez preenchidos os requisitos de admissão que regem a espécie.
No tocante ao mérito do apelo, registro minha concordância integral com a proposta alvitrada pela Secretaria de Recursos, aquiescida pela manifestação do MPTCU, razão pela qual adoto como minhas razões de decidir os pareceres precedentes por seus próprios fundamentos, sem prejuízo de tecer os breves comentários que se seguem.
Quanto à irregularidade que maculou o ato de reforma em questão, rememoro que o Sr. Wagner de Almeida Ferraz ocupava, na ativa, a graduação de 2º Sargento. Foi reformado, em 22/3/2005 nos termos da Portaria 384-DCIP.21, de 22 de março de 2005: 
 (...) 
REFORMAR o Segundo-Sargento QMS/Infantaria (047853643-6) WAGNER DE ALMEIDA FERRAZ, com a remuneração a que faz jus, a contas de 11 de fevereiro de 2004, observados os Art. 9º e 10º, de Medida Provisória nº 2.215-10, de 31 de agosto de 2001, por ter sido julgado incapaz definitivamente para o serviço do exército. Não é inválido. (destaque acrescido) 
Referido ato (10003371-07-2008-004043-4) foi apreciado pelo TCU pela legalidade, nos autos do TC Processo 014.039/2009-0. Ressalta-se que no referido ato inicial de reforma, constou que o recorrente, embora incapaz definitivamente para o serviço do exército, não era inválido.
Em 8/12/2015 (a contar de) , portanto em momento em que o recorrente já se encontrava reformado há mais de onze anos, ele teve seu benefício majorado para o posto de 2º Tenente. Tal majoração decorreu de o recorrente ter se submetido à nova junta médica, que concluiu, desta vez, pela invalidez, nos termos do Parecer Técnico 197/2016:
Destaco que, até a prolação do Acórdão 2225/2019-TCU-Plenário, estava vigente o entendimento dado pelo Acórdão 1987/2010-TCU-Plenário, que admitia a referida majoração. No entanto, na nova decisão de 2019, o Plenário desta Corte de Contas passou a seguir o entendimento que há muito tempo se encontrava cristalizado no âmbito do Superior Tribunal de Justiça - STJ, a exemplo do decidido no RE 1.340.075, cuja ementa, por oportuna, transcrevo a seguir:
ADMINISTRATIVO. MILITAR. REFORMA. ALTERAÇÃO DE BENEFÍCIO. INCAPACIDADE SUPERVENIENTE. ART. 110, § 1º C/C ART. 108, V, DA LEI 6.880/80. MILITARES DA ATIVA OU RESERVA REMUNERADA. RESTRIÇÃO. MILITAR JÁ REFORMADO. IMPOSSIBILIDADE. 1. A reforma do militar com a remuneração calculada com base no soldo correspondente ao grau hierárquico imediato ao que possuir ou que possuía na ativa, nos termos do art. 110, § 1º c/c o art. 108, V, da Lei 6.880/80, restringe-se aos militares da ativa ou reserva remunerada, na exata disposição do caput do art. 110, não sendo possível a concessão de tal benesse àqueles militares já reformados. 2. Recurso especial não provido. (destaque acrescido) 
 (REsp 1.340.075/CE, Rel. Min. Castro Meira, Segunda Turma, julgado em 9/4/2013, DJe de 15/4/2013) 
Vale mencionar que o novo entendimento firmado a partir do Acórdão 2225/2019-TCU-Plenário tem sido aplicado para atos apreciados pelo TCU após a prolação do referido decisum, em estrita observância ao princípio da segurança jurídica. No caso em tela, o ato de reforma do recorrente, que consignou a majoração em análise, foi apreciado pelo acórdão recorrido após a prolação do Acórdão 2225/2019-TCU-Plenário. 
Dentro desse contexto, reafirmo que os atos de concessão de reforma, nos termos da jurisprudência do STF, têm natureza complexa, nascendo de forma precária a partir da concessão pelo gestor competente e aperfeiçoando-se apenas após o registro pela Corte de Contas. 
Assim, o ato de reforma somente passa a estar plenamente formado (perfeito) , válido (aferição da legalidade com reflexo de definitividade perante a Administração) e eficaz (plenamente oponível a terceiros, deixando de apresentar executoriedade provisória) quando recebe o registro pela Corte de Contas. Portanto, não havendo o registro, o ato de reforma, embora produza efeitos financeiros a partir da concessão precária do gestor competente, não se encontra plenamente formado.
Com isso, ainda que o diagnóstico atual se enquadre no dispositivo mencionado, não poderia gerar efeitos financeiros relativos à melhoria de proventos, porque o recorrente já havia sido reformado em momento pretérito. Não incide, portanto, o art. 110, § 1º, da Lei 6.880/1980, já que tal dispositivo só é aplicável a militares ativos ou inativos que ainda estejam na reserva e que, nessa condição, em tese, poderiam ser convocados extraordinariamente para o serviço ativo.
Em conclusão, entendo que não há, nas razões recursais apresentadas pelo recorrente, argumentos capazes de alterar a decisão recorrida.
	Ante o exposto, voto para que seja adotada a minuta de acórdão que ora trago ao exame deste Colegiado.
TCU, Sala das Sessões, em 26 de julho de 2022.
Ministro VITAL DO RÊGO 
Relator